最高法院刑事判決　　　　　　一○○年度台上字第六八四○號
上　訴　人　蔡　秀
選任辯護人　陳慶昌律師
上　訴　人　楊金來
上列上訴人等因違反銀行法等罪案件，不服台灣高等法院台中分
院中華民國一○○年六月十四日第二審判決（九十九年度金上訴
字第二一三三號，起訴案號：台灣台中地方法院檢察署九十八年
度偵字第一九四一九、二三○五八、二三○五九、二三二六七號
），提起上訴，本院判決如下：
    主  文
上訴駁回。
    理  由
一、上訴人蔡秀部分：
按刑事訴訟法第三百七十七條規定，上訴於第三審法院，非以判
決違背法令為理由，不得為之。是提起第三審上訴，應以原判決
違背法令為理由，係屬法定要件。如果上訴理由書狀並未依據卷
內訴訟資料，具體指摘原判決不適用何種法則或如何適用不當，
或所指摘原判決違法情事，顯與法律規定得為第三審上訴理由之
違法情形，不相適合時，均應認其上訴為不合法律上之程式，予
以駁回。本件上訴人蔡秀上訴意旨略以：（一）按被告之自白不
得作為有罪判決之唯一證據，仍應調查其他必要之證據，以察其
是否與事實相符。蔡秀固提供合作金庫商業銀行六合分行（下稱
合庫六合分行）帳戶供作兩岸非法匯兌所用，並稱：「（張姓夫
妻）一天給我新台幣（下同）二百到三百元，有匯款才有錢，沒
有匯款就沒有錢，算是走路工，錢是叫我從存款簿扣除，匯款多
一點的話也會另外給我差價，起訴書實在」等語。而依蔡秀犯罪
時間自民國九十七年三月至九十八年八月止，為期一年五月，計
算犯罪所得，應為十五萬三千元，雖蔡秀於第一審審理中就犯罪
所得如原判決附表六所示金額合計一百二十九萬九千一百四十元
為認罪，其性質仍屬自白，須有補強證據始足為憑，惟原審未進
一步調查補強證據，遽認該金額為蔡秀犯罪所得，而該金額高達
一百餘萬元，與每日獲取二、三百元顯不相當，原審對蔡秀及其
辯護人提出之質疑不予採納，復未說明其理由，原判決認事用法
已有違反經驗、論理、證據法則及理由不備之違法。（二）原判
決就蔡秀犯罪所得認事用法已有違誤，故其對蔡秀論處過重之罪
刑，亦有判決適用法則不當之違誤云云。
惟查：原判決綜合全案卷證資料，本於事實審法院採證認事之職
權，認定蔡秀明知除法律規定外，非銀行不得辦理國內外匯兌業
務，竟自九十七年三月十三日起至九十八年八月十一日止，與大
陸地區之自稱「張真心」、「連惠華」之夫妻（均成年人，下稱
張姓夫妻）、「連先生」之成年男子共同基於反覆非法辦理國內
外匯兌業務之犯意聯絡，約定由蔡秀提供其在（改制前）台北縣
新店市○○路二號所申請之合庫六合分行帳戶（帳號0000000000
000 號），作為台灣地區與大陸地區需要使用或兌換人民幣、新
台幣之不特定人辦理匯兌，每次匯款蔡秀均可獲取一定比例金額
之報酬（自九十七年三月間起蔡秀所接受匯款及轉匯出之金額各
詳如原判決附表四、五中所示，惟附表五所示匯款予蔡秀部分應
除外），迄九十八年七月十五日止，蔡秀共獲取之不法所得共一
百二十九萬九千一百四十元（匯款之時間、金額、帳戶詳如原判
決附表六所示）等情。因而撤銷第一審關於蔡秀部分之判決，改
判仍論蔡秀以共同違反非銀行不得辦理國內外匯兌業務之規定罪
，並依刑法第五十九條規定酌減其刑後，量處有期徒刑一年八月
，另諭知如原判決附表一編號三、附表三所示之物沒收，未扣案
之犯罪所得一百二十九萬九千一百四十元與自稱「張真心」、「
連惠華」（即張姓夫妻）、「連先生」之成年人連帶沒收，如全
部或一部不能沒收時，以其等之財產連帶抵償之。已依據卷內資
料，說明其所憑之證據及認定之理由。對於蔡秀所為之辯解，併
已敘明：（一）蔡秀與張姓夫妻共同基於非法辦理國內外匯兌業
務之犯意聯絡，由蔡秀提供其申設之合庫六和分行帳戶，除據蔡
秀供承確有依指示匯款之客觀事實，另同案被告楊金來、證人李
麗麗、黃愛秀等人以此管道辦理匯款回大陸地區等非法從事兩岸
匯兌業務等事實，亦經楊金來、李麗麗、黃愛秀證述明確；並有
扣案之如原判決附表三所示之物、蔡秀合作金庫銀行帳戶之開戶
資料、交易往來資料、匯款明細表、匯款人資料、匯出匯款單、
入匯款明細表、蔡秀帳戶匯入明細、蔡秀帳戶匯出明細等資料可
資為憑。是蔡秀上揭合庫六合分行之帳戶確係供作兩岸非法匯兌
所用，堪予認定。（二）蔡秀雖辯稱因為在大陸認識張姓夫妻，
受其所託，伊只是在台灣的銀行之間匯款，不知道台灣大陸兩邊
匯款的事情。僅是貪圖走路工的費用，對於案件詳情也不清楚，
且犯罪所得也沒有原審認定的那麼多云云。然查：蔡秀自承匯出
、匯入均係以電話或傳真由大陸張姓夫婦指示辦理，足見指示蔡
秀匯款之張姓夫妻係大陸籍人士，且蔡秀接受指示匯款猶需與大
陸地區電話聯絡、傳真及對帳，顯然明知匯款涉關大陸地區，至
為明確。且原判決附表四所示匯款之人均與蔡秀素昧平生，亦未
曾有商業上之往來，且渠等匯款之金額均係欲交付予在大陸之人
，堪認如原判決附表四所示之人匯款金錢往來對象並非蔡秀，而
係受張姓夫妻所指定匯入蔡秀前開帳戶之事實甚明。佐以蔡秀於
原審準備程序亦供稱當時無業，僅領取走路工等語，益徵蔡秀上
揭合庫六合分行之帳戶確係專供作兩岸非法匯兌所用之帳戶無疑
。（三）蔡秀於警詢時辯稱：其從事地下匯兌至今獲利二、三萬
元，詳細金額不記得云云，於原審審理中辯稱：做了一年多看有
沒有二十萬元，也不確定云云，然其於第一審時已供承：「……
，我認罪。是大陸夫妻叫我做的，我不知道那是犯法的。」、「
（問：你的犯罪所得，是否只有第一筆九十七年四月二十五日是
匯入五萬元到你的郵局帳戶，其餘都是匯到你中國信託的帳戶，
是否如此？）是的。」、「（問：你中國信託帳戶的匯入款項，
加上第一筆郵局的五萬元，就是你本案匯兌全部的犯罪所得？）
是的。」、「（問：上開犯罪所得，有無繳交犯罪所得？）沒有
」，業經蔡秀於第一審審理中確認，蔡秀犯罪所得應認定如原判
決附表六所示，合計金額一百二十九萬九千一百四十元，蔡秀辯
以金額沒這麼多云云，未足採信。因認蔡秀確有前揭與大陸地區
自稱「張真心」、「連惠華」、「連先生」之成年人共同違反非
銀行不得辦理國內外匯兌業務規定犯行。而以蔡秀否認有違法認
知及其犯罪所得沒有原判決所認定之一百二十九萬九千一百四十
元那麼多之辯解，乃飾卸之詞，不可採信等情，已逐一說明及指
駁。上訴意旨對於原判決所為前揭論斷，並未依據卷內資料，具
體指摘有何違背法令情形。且查原審依據蔡秀上開自白，並佐以
蔡秀所自承之如原判決附件二所示自其帳戶匯出明細為證據，而
認定上開帳戶匯出明細中有二十六筆轉帳支出受款人為蔡秀之款
項屬蔡秀犯罪所得，尚難謂有何違背經驗法則。上訴人之辯護人
雖於原審聲請傳訊證人即蔡秀之女連培如用以證明上開金額並非
蔡秀從事匯款工作之工資，實係連培如委託蔡秀為石材買賣之貨
款，且有委託蔡秀代繳銀行貸款之費用云云（詳原審卷第九十四
頁）。惟於原審審判期日，上訴人及其辯護人均未就上開待證事
項詰問已到庭之連培如（詳原審卷第一三二頁背面至一三五頁）
，而於當日所遞送之答辯狀改稱「原審認定被告蔡秀由合庫轉入
中國信託帳戶之十九筆款項為蔡秀所犯罪所得，實則上開款項為
被告之代墊款，事後由楊姓夫妻（應為張姓夫妻之誤）歸還之欠
款而已，……」，並提出蔡秀統計之代墊款及歸還欠款一覽表為
證（詳原審卷第一三七頁至一三九頁背面），核其辯解已莫衷一
是，且該一覽表只是手寫之數字匯款說明，並無任何可資憑證之
匯款單為證，原判決未為說明其不可採之理由，雖有疏漏，惟仍
無礙其依其餘卷證資料而為事實之認定。上訴意旨徒以其每日只
收取二、三百元之走路工為由，指摘原審未盡調查職責及未說明
認定之理由云云，係以自己說詞所為之指摘，並非適法之第三審
上訴理由。又原判決已說明兩岸地下通匯業務盛行，係因應往來
兩岸人員事實上之需要而生，客觀上有其現實層面考量，雖仍具
有不法之性質，但究與地下投資公司侵害投資人之情形不同，蔡
秀在此環境下而從事此匯兌業務，且係依從張姓夫妻指示辦理，
就本件犯行非居於主導地位，惡性尚非重大，如處以銀行法第一
百二十五條第一項前段之法定最低刑有期徒刑三年，有法重情輕
，顯可憫恕之情，縱處以法定最低刑度，猶嫌過重，而依刑法第
五十九條規定，酌減其刑。而量刑之輕重，係屬事實審法院得依
職權自由裁量之事項，苟於量刑時，已以行為人之責任為基礎，
並斟酌刑法第五十七條各款所列情狀，而未逾越法定範圍，又未
濫用其職權，即不得遽指為違法，上訴意旨未具體指摘原判決之
科刑有何違背法令，徒憑其主觀之見解，對原判決科刑輕重予以
爭執，自非合法之第三審上訴理由。又事實之認定與證據之取捨
，乃事實審法院之職權，苟其事實之認定及證據之取捨，並不違
背經驗法則與論理法則，即不容任意指為違法而執為上訴第三審
之理由。上訴意旨所為之指摘，係對於原判決已說明事項及屬原
審採證認事職權之適法行使，持憑己見而為不同之評價，且重為
事實之爭執，均與法律規定得為第三審上訴理由之違法情形，不
相適合。其上訴不合法律上之程式，應予駁回。
二、上訴人楊金來部分：
（一）意圖營利，違反不得使大陸地區人民非法進入台灣地區規
定二罪、意圖使女子與他人為性交行為而容留以營利罪部分：
查第三審上訴書狀，應敘述上訴之理由，其未敘述者，得於提起
上訴後十日內補提理由書於原審法院，已逾上述期間，而於第三
審法院未判決前仍未提出上訴理由書狀者，第三審法院應以判決
駁回之，刑事訴訟法第三百八十二條第一項、第三百九十五條後
段規定甚明。上訴人楊金來不服原審判決，於一○○年六月三十
日提起上訴，關於前揭三罪部分並未敘述理由，迄今逾期已久，
於本院未判決前仍未提出，依上開規定，其上訴自非合法，應予
駁回。
（二）使公務員登載不實罪、藏匿人犯罪部分：
按上訴得對於判決之一部為之，未聲明為一部者，視為全部上訴
，刑事訴訟法第三百四十八條第一項定有明文。楊金來對原判決
不服，提起上訴，未聲明為一部上訴，依前開規定，應視為全部
上訴。而按刑事訴訟法第三百七十六條所列各罪之案件，經第二
審判決者，不得上訴於第三審法院，為該法條所明定。楊金來所
犯使公務員登載不實罪及藏匿人犯罪，原審係維持第一審依刑法
第二百十四條、第一百六十四條論處罪刑，核屬刑事訴訟法第三
百七十六條第一款之案件。依首開說明，既經第二審判決，自不
得上訴於第三審法院。楊金來就此部分提起上訴，顯為法所不許
，亦皆應予駁回。
據上論結，應依刑事訴訟法第三百九十五條，判決如主文。
中    華    民    國  一○○  年   十二   月    八    日
                      最高法院刑事第十二庭
                          審判長法官  陳  世  雄  
                                法官  張  祺  祥  
                                法官  宋      祺  
                                法官  惠  光  霞  
                                法官  周  盈  文  
本件正本證明與原本無異
                                      書  記  官  
中    華    民    國  一○○  年   十二   月   十三   日
                                                      Ｅ